【裁判字號】    94,簡上,473
【裁判日期】    950125
【裁判案由】    清償借款
【裁判全文】
臺灣臺北地方法院民事判決             94年度簡上字第473號
上  訴  人  中華商業銀行股份有限公司
法定代理人  乙○○
訴訟代理人  甲○○
被上訴人    余易蓉（原名己○○○）
訴訟代理人  丙○○
上列當事人間請求清償借款事件，上訴人對於中華民國九十四年
五月十八日臺灣臺北地方法院臺北簡易庭93年度北簡字第29096
號第一審判決提起上訴，本院於九十五年一月十一日言詞辯論終
結，判決如下：
    主  文
原判決廢棄。
被上訴人應給付上訴人肆拾萬伍仟玖佰柒拾貳元，及自民國九十
三年二月六日起至清償日止，按年息百分之七點四八五計算之利
息，暨自民國九十三年三月七日起至清償日止，逾期在六個月以
內者，按上開利率百分之十，逾期超過六個月以上者，按上開利
率百分之二十計算之違約金。
第一、二審訴訟費用由被上訴人負擔。
    事實及理由
一、上訴人於原審起訴主張：訴外人丁○○ (原名劉惠美)於民
    國89年9月4日邀同訴外人戊○○、江佳蓉及被上訴人共4人
    ，與上訴人簽訂放款借據新臺幣 (下同)1,900,000，並相互
    擔任連帶保證人，其中丁○○借款700,000元，契約期限自
    89年9月6日起至96年9月6日日止，按月償還本息，約定借款
    利息按年利率8.35%計算，如逾期給付，其逾期在6個月以內
    者，按上開利率10%，逾期在6個月以上者，超過6個月部分
    ，按上開利率20%計算違約金，詎丁○○自93年2月6日起即
    未再依約繳款，依放款借據第7條第1項第1款約定，本借款
    視為全部到期，應一次償還本金，而截至93年2月6日止，丁
    ○○尚積欠本金405,972元，被上訴人為其連帶保證人，依
    法須負擔連帶清償責任，並訴請被上訴人應給付上訴人
    405,97 2元及自93年2月6日起至清償日止，按年息5%計算之
    利息，暨自93年3月7日起至清償日止，逾期在6個月上內，
    按上開利率10%，逾期超過6個月以上者，按上開利率20%計
    算之違約金。又被上訴人在本件放款之前，曾與上訴人之雙
    和分行有貸放往來，並已結清該筆借款，顯見被上訴人已明
    瞭上訴人之貸放程序，且被上訴人與國內多家銀行皆有貸款
    往來資料，故被上訴人對於銀行貸放程序應甚為熟悉，另被
    上訴人亦持有多家銀行信用卡，其基本資料之職稱部分，亦
    有多次不實填具之紀錄，故上訴人不易辨識被上訴人之職稱
    ，況被上訴人已符合於公司任職滿1年，且核貸金額每月本
    息平均攤還額不超過其每月薪資所有1/3之規定，故依上訴
    人之授信審核規定，被上訴人清潔工之職務，並不影響其授
    信核貸金額，而上訴人之行員於推銷「機關團體職員消費貸
    款」商品時，均會告知需3人以上互為連帶保證人方可適用
    此商品，故上訴人並無詐騙被上訴人之行為。至於原審判決
    以被上訴人為印尼籍人，且不識字，應無閱讀系爭放款借款
    上相關規定之能力，無從得知借據上記載「借款人兼其他借
    款人之連帶保證人」之意旨，且上訴人之職員黃家誠即系爭
    借款案件之對保人員，無法確認曾經告知被上訴人有關連帶
    保證一事，而認定被上訴人於系爭放款借據上簽名時，未有
    為連帶保證之意思存在，兩造間並未就被上訴人同意擔任其
    他借款人之連帶保證人一節，達成意思合致而成立契約云云
    ，應屬違誤，並主張：
（一）被上訴人雖為印尼籍人士，但已入籍中華民國，且曾入國
      小補校就學，與上訴人洽辦系爭貸款時，已於群益證券股
      份有限公司任職1年以上，並曾與其他銀行辦理多張信用
      卡，顯見其有一定之智識與語言能力，與其簽名是否流暢
      無涉。且被上訴人與訴外人丁○○等3人一起向上訴人借
      貸，所有借貸人因相互連帶保證，始得享受同等優惠之利
      率，被上訴人諉稱不知擔任連帶保證一節，顯不合社會常
      情。
（二）上訴人之對保人員黃家誠，每月辦理消費借貸案件達數十
      件，自系爭借款時迄今更已逾數百件，自不可能對其所有
      經辦之每件案件均詳細紀錄，是原審以證人答稱不記得即
      認定上訴人未告知被上訴人連帶保證一事，尚屬率斷，且
      依通常情形均會在對保時說明互負連帶保證責任，本件為
      一般消費貸款案件，衡諸常情，證人應無隱瞞之理。
（三）至於與銀行簽訂契約，不外是借款或保證等行為，此為一
      般人應有之常識，被上訴人既能親自於連帶保證書上簽名
      並蓋用印章，對於該條款之內容，即不能諉為不知，是本
      件被上訴人所辯，自非可採等語。
二、被上訴人則以：被上訴人曾念國小補校一年多，但沒有畢業
    ，看不懂國字，系爭放款借據上，只有簽名部分是被上訴人
    親自書寫，至於其餘之記載，均是他人所寫。當初是共同借
    款人向被上訴人遊說，謂上訴人銀行規定需要4位一齊參加
    借款，利息會比較低，可節省費用，且銀行核貸後，會依各
    人貸款金額，撥款匯入各人帳戶內，如果不需要用錢，可隨
    時清償，彼此並不相干。且上訴人銀行之對保人員至被上訴
    人任職公司時，未向被上訴人解釋貸款內容之權利與義務，
    由於被上訴人不識字，被上訴人在輕率無經驗且不疑有詐之
    情形下，即參加系爭聯保貸款，嗣因不需要用錢，而於7年
    借款期限屆至前，提前於92年7月25日全數還清。被上訴人
    於借款時，並不知系爭機關團體員工消費性貸款時，尚且包
    含有互保或聯保之內容，顯與上訴人提出之「機關團體職員
    消費性貸款申請暨審核綜合表」之標題不符，是上訴人應將
    該文件更名為「機關團體員工消費性互保或聯保貸款申請暨
    審核綜合表」，較易讓貸款之客戶了解，而不致有受騙之嫌
    。另被上訴人持有多家信用卡，係因同事介紹不好意思拒絕
    才申辦，但申辦後很少刷卡，大部分均已停用，並不能因為
    被上訴人有申辦信用卡之事實，即認定被上訴人對於系爭借
    款具含連帶保證之法律關係有所知悉等語置辯。
三、本件原告對於上訴人之請求，判決上訴人全部敗訴，上訴人
    全部聲明不服，求為(一)原判決廢棄。(二)被上訴人應給付上訴
    人405,972元，及自93年2月6日起至清償日止，按年息5%計
    算之利息，暨自93年3月7日起至清償日止，逾期在6個月上
    內，按上開利率10%，逾期超過6個月以上者，按上開利率
    20%計算之違約金。被上訴人則求為判決駁回上訴。
四、本件主要之爭點厥為：被上訴人於系爭放款借據上簽名之行
    為，是否與上訴人成立消費借貸，及對其他共同借款人之借
    款債務，成立連帶保證契約。本院茲分述如次，經查：
（一）按解釋契約，固須探求當事人立約時之真意，不能拘泥於
      契約文字，但契約文字業已表示當事人真意，無須別事探
      求者，即不得反捨契約文字而更為曲解（最高法院17年上
      字第1118號判例意旨參照）。經查，本件系爭放款借據首
      段之內容即記載「立放款借據人（以下簡稱借款人）劉惠
      美、江佳蓉、戊○○、己○○○等肆人．．．並各自邀同
      連帶保證人保證，借款人每人借款金額及其連帶保證人詳
      如借保人名冊暨簽章欄位所載，．．．」，另被上訴人簽
      名欄位處，亦明白記載「借款人（兼其他借款人之連帶保
      證人）」之字樣，又被上訴人同時於上訴人「機關團體職
      員消費性貸款申請暨審核綜合表」上簽名，而該綜合表亦
      明確記載「．．．以三至五人為一組，互負連帶保證，向
      貴行消費性貸款．．．」等內容，本件被上訴人自承與訴
      人劉惠美、江佳蓉、戊○○等4人共同向上訴人借款，並
      於系爭放款借據及「機關團體職員消費性貸款申請暨審核
      綜合表」上簽名屬實，而被上訴人於上開文件中，係以借
      款人暨連帶保證人之身分簽名，應足認定被上訴人有同意
      以系爭放款借據及「機關團體職員消費性貸款申請暨審核
      綜合表」內所記載之契約內容，與上訴人成立借貸及連帶
      保證之契約關係，如果被上訴人看不懂契約文字，對於系
      爭放款借據上所記載之內容無法明瞭，一般而言，均不敢
      隨意簽署，本件被上訴人無異議而為簽署，顯見其對該契
      約之內容有所知悉且同意，是上訴人主張被上訴人已同意
      擔任其他共同借款人之連帶保證人，應屬真實，而得採信
      。至於被上訴人嗣後辯稱看不懂契約文字，不知其簽名之
      意義包含有借貸及擔任其他共同借款人之連帶保證人之意
      思，如果知悉，將不會同意簽署契約云云等情，應是屬於
      民法第88條：「意思表示之內容有錯誤，或表意人若知其
      情事即不為意思表示者」所規定之情形，屬於意思表示錯
      誤之範疇，被上訴人自應依法撤銷其意思表示，方屬正途
      ，在被上訴人未合法撤銷其意思表示前，自應受其意思表
      示之拘束甚明。
（二）依上訴人提出之「中華商業銀行機關團體職員消費貸款辦
      法」修訂前後對照表第1條、第7條第1款規定：「對象：
      各公教機關、公營事業機構及依法登記資信良好之工商企
      業等團體，正式編制內之職員」、「借款人三至五人為一
      組，互負連帶保證責任，末組不滿三人者得併入前一組互
      連保。如保證人因離職不能連保，借款人應另覓本行認可
      之正式編制內職員為保證人參加保證」，及上訴人曾於87
      年9月22日以 (87)中銀總業字第8701931號函，就上揭辦
      法函示各營業單位：「本辦法第1條所稱正式編制內職員
      係指非臨時性、短期性、季節性及特定性工作之臨時聘僱
      人員，如申貸者為工友時，其連帶保證人中至少含一人以
      上為非工友級之正式編制內職員；至於正式職員身分之辨
      識，授權營業單位審慎調查辦理」（附於原審卷內）所示
      ，只要符合上揭辦法第1條規定之機關團體職員3人以上，
      即可適用該辦法向上訴人申請貸款，縱使被上訴人之職稱
      是工友，亦不受影響，則被上訴人辯稱本件貸款必須4人
      同辦，不得已才與其他借款人一起借貸，即與事實不符，
      尚非可採。
（三）再參酌：(一)被上訴人自85年9月5日起任職於群益證券股份
      有限公司，與上訴人簽訂系爭放款借據前，曾與上訴人之
      雙和分行有貸放之往來，是被上訴人對於上訴人銀行所推
      行之「機關團體職員消費貸款」商品，已有實質上之經驗
      且有所了解。(二)又依上訴人於原審提出之財團法人金融聯
      合徵信中心資料所示，被上訴人分別與國泰世華銀行、誠
      泰商業銀行、中華商業銀行、萬泰商業銀行及台新國際商
      業銀行有授信往來；而自87年4月起至92年9月間止，其申
      辦之信用卡高達25張之多，足證被上訴人與銀行間往來，
      尚屬頻繁，並不因其識字不多而有所阻礙。(三)再者，銀行
      對於放貸款項時，均採取嚴格審核之程序，以確保放貸之
      款項日後得以順利受償，是一般人要向銀行借貸款項，不
      是已提供足額之擔保物供擔保，即是應銀行之要求而提供
      有相當資力之人擔任連帶保證人，始得為之，此乃眾所周
      知且世界各地皆然之事，縱使被上訴人在印尼時，情形亦
      同，是以被上訴人雖不識中國字，對於銀行之放貸程序，
      亦不得委為不知，則被上訴人於辦理系爭借款時，豈可乞
      求不需提供任何財物保證或人為保證，即可輕易向上訴人
      借貸款項，並同時享有較優惠之利率等情觀之，足證被上
      訴人辯稱不知向上訴人借貸系爭借款時，尚需擔任其他共
      同借款人之連帶保證人一節，尚與常情不符，亦不足採。
五、按法律行為，係乘他人之急迫、輕率或無經驗，使其為財產
    上之給付或為給付之約定，依當時情形顯失公平者，法院得
    因利害關係人之聲請，撤銷其法律行為或減輕其給付。前項
    聲請，應於法律行為後一年內為之；因被詐欺或被脅迫而為
    意思表示者，表意人得撤銷其意思表示。但詐欺係由第三人
    所為者，以相對人明知其事實或可得而知者為限，始得撤銷
    之。民法第74條、第92條分別定有明文。本件被上訴人辯稱
    與上訴人簽訂放款借據，係因同事丁○○佯稱上訴人銀行規
    定，需要4位一齊參加借款，利息比較低，並隱瞞共同借款
    人應互相連帶保證之契約內容，致被上訴人在輕率無經驗且
    不疑有詐之情形下，參加系爭之聯保貸款云云。經查，本件
    系爭之借款，乃被上訴人任職公司之員工，以3人至5人為一
    組，主動向上訴人申請之貸款案件，是上訴人僅是消極受理
    被上訴人等之貸款申請，並於核貸完成後，貸出款項，並未
    見上訴人有何積極不妥之招攬行為；又被上訴人於簽署系爭
    放款借據時，兩造間所有之權利義務事項，均記載在書面契
    約內，被上訴人於簽署前均得隨意審閱或向人詢問，並得決
    定是否借貸，是由此客觀情形觀之，實難認定上訴人對於系
    爭借款契約之簽訂，有何詐欺行為存在；及被上訴人於簽訂
    系爭契約時，有何急迫輕率無經驗之情形存在，是被上訴人
    所辯，尚不足採。至於被上訴人是否受有同事丁○○欺瞞而
    簽約一節，並未見被上訴人具體舉證以實其說，是否真實，
    不無疑義，縱使實在，亦屬於第三人所為，如上訴人對此情
    形並非明知或可得而知，被上訴人尚不得執此撤銷該意思表
    示，附此敘明。
六、綜上所述，本件上訴人主張被上訴人同意於系爭放款借據上
    簽名，顯已和上訴人間成立消費借貸及連帶保證契約關係，
    因主債務人丁○○尚積欠上訴人本金405,972元，被上訴人
    為其連帶保證人，依法須負連帶清償之責為可採，被上訴人
    抗辯不識字，不知契約內容云云，委無足採。從而，上訴人
    本於連帶保證之法律關係，請求被上訴人給付上訴人405,97
    2元，及自93年2月6日起至清償日止，按年息5%計算之利息
    ，暨自93年3月7日起至清償日止，逾期在6個月上內，按上
    開利率10%，逾期超過6個月以上者，按上開利率20 %計算之
    違約金，為有理由，應予准許。原審為上訴人敗訴之判決，
    尚有未洽。上訴意旨指摘原判決不當，求予廢棄改判，為有
    理由。爰由本院予以廢棄改判，如主文第2項所示。
七、至兩造其餘之攻擊或防禦方法，及未經援用之證據，經本院
    斟酌後，認為不足以影響本判決之結果，自無逐一詳予論駁
    之必要，附此敘明。
八、據上論結，本件上訴為有理由，依民事訴訟法第436條之1第
    3 項、第450條、第78條，判決如主文。
中    華    民    國    95    年    1     月    25    日
              民事第五庭審判長法      官  翁昭蓉
                              法      官  林秀圓
                              法      官  陶亞琴
以上正本係照原本作成
本件判決不得上訴
中    華    民    國    95    年    1     月    26    日
                              法院書記官  吳芳玉


司法院資訊處製作；財團法人民間司法改革基金會備份。
